臺灣臺北地方法院民事判決　　　　　　　96年度訴字第1788號
原　　　告　甲○○
訴訟代理人　周燦雄律師
　　　　　　蔡炳楠律師
被　　　告　乙○○
訴訟代理人　鐘志宏律師
上列當事人間執行異議之訴事件，本院於民國96年4月12日言詞
辯論終結，判決如下：
    主  文
原告之訴駁回。
訴訟費用由原告負擔。
    事  實 及  理  由
一、本件原告起訴主張：
（一）被告前以原告無權占有為由，訴請原告遷讓返還房屋，經
      本院以94年度簡上字第399號（下稱前訴訟）判決原告敗
      訴確定，判命原告應自臺北市○○區○○段二小段360、
      360-2地號土地上之第306建號（門牌號碼臺北市○○○路
      ○段59巷9號）建物（下稱系爭房屋）之1樓內遷出，返還
      與被告及其他共有人，惟原告於民國96年1月22日即前訴
      訟言詞辯論終結後，已取得系爭不動產之持分三分之一，
      成為共有人，而依最高法院及高等法院之判決，共有人之
      應有部份為對於共有物所有權之成數，抽象的存在於共有
      物之全部，在分割前無從具體辨明何者為共有人所有，性
      質上不可能為其他共有人無權占有或侵奪，各共有人相互
      間就其應有部分，無適用民法第767條物上請求權或同法
      第821條規定之餘地，且原告之前手陳仁勇、陳仁慧（陳
      清璋子女）與被告及另一共有人陳清煌實有默示分管協議
      存在，被告於前自起訴狀亦曾承認有此分管協議存在，前
      訴訟確定判決就此之認定並不周延，原告居住於系爭房屋
      一樓自非無權占有；否則，以系爭房屋最初由原告祖父於
      民國56年間取得，嗣後移轉登記與三子即陳有吉、陳清璋
      、陳清煌分管使用1、2、3樓，原告為照顧祖父母生活起
      居於82年末搬入系爭房屋居住迄今，係因原告之父陳友吉
      積欠債務才遭債權人強制拍賣其應有部分，原告祖母因不
      忍遭拍賣才出資指示被告於87年9月向拍定人楊廖淑霞以
      2,500,000元購買該應有部分1/3，迄89年3、4月間，原告
      祖父母過世後為遺產一事，原告及其他繼承人與被告、陳
      清煌纏訟多年，被告及陳清煌因遭敗訴判決確定，為報復
      原告才提起前訴訟，被告既明知原告除此住居所外已無其
      他不動產可供居住，亦知系爭房屋2、3樓為陳清煌一人強
      占，其本人亦未居住於該處，被告僅係以證據之優勢欲強
      迫原告搬離住所，其行使民法第767條權利之結果，自己
      於未獲可利用價值與經濟價值前，對他人已造成損害，其
      權利行使於社會觀念上已悖離所有權之目的，超出其機能
      範圍，亦已構成權利濫用。因此，本件被告所持之執行名
      義成立後實有消滅或妨礙債權人請求之事由發生，被告應
      無理由再以系爭執行名義繼續聲請強制執行，為此爰依相
      關規定提起本件訴訟，並聲明：本院95年度執字第62937
      號被告與原告間遷讓房屋強制執行事件之執行程序應予撤
      銷。
二、被告則以：依最高法院81年度臺上字第1818號判決及最高法
    院74年度第 2次民庭會議決議之意旨，未經共有人協議分管
    之共有物，共有人對於共有物之特定部分占用收益，仍須徵
    得他共有人全體之同意，其未經他共有人同意而就共有物之
    全部或一部任意占用收益，即屬侵害他共有人之權利，他共
    有人得本於所有權請求除去其妨害或請求全體共有人返還占
    用部分，並得依侵權行為之規定，行使其損害賠償請求權。
    本件原告雖於本院94年度簡上字第399號判決確定後取得系
    爭建物之持分三分之一，惟當事人間並無分管契約存在，前
    案所認定之共有人不包括原告，亦已認定無分管契約存在，
    原告未經全體共有人同意前使用系爭建物本係侵害被告及其
    他共有人之權利，縱嗣後原告已取得系爭建物應有部分三分
    之一而成為共有人，亦不足以妨害前開判決關於被告得請求
    原告遷讓返還系爭房屋之認定，且原告係在前訴訟判決確定
    後又辦理贈與而取得系爭房屋之應有部分，可見其意在阻止
    判決之執行，亦有權利濫用問題。另原判決認被告就無權占
    用系爭房屋1樓之行為，亦應自93年3月5日起至遷讓返還房
    屋時止，給付對系爭房屋應有部分為1/3之被告每月之不當
    利得5,000元部分，雖原告亦取得係房屋之應有部分1/3，如
    前述，原告占用系爭一樓部分已侵害被告之所有權，仍須負
    返還不當利得等賠償責任，且被告係依確定判決進行強制執
    行，更無權利濫用可言。是前開遷讓房屋之判決確定後，原
    告所主張情節仍不足以使強制執行名義之請求權及執行力消
    滅，或有不能行使之情事存在，原告之訴應無理由。並聲明
    ：原告之訴駁回。
三、按執行名義成立後，如有消滅或妨礙債權人請求之事由發生
    ，債務人得於強制執行程序終結前，向執行法院對債權人提
    起異議之訴。如以裁判為執行名義時，其為異議原因之事實
    發生在前訴訟言詞辯論終結後者，亦得主張之，強制執行法
    第14條第1項定有明文，而此所謂有消滅或妨礙債權人請求
    之事由發生者，係指該執行名義債權人之請求權有一部或全
    部，或相對於債務人而言該請求權有一部或全部消滅，或有
    使執行名義所載請求之全部或一部暫難行使之事由發生而言
    。次按，各共有人按其應有部分，對於共有物之全部雖有使
    用收益之權，但未經共有人協議分管之共有物，共有人對共
    有物之特定部分占用收益，須徵得他共有人全體之同意，非
    謂共有人得對共有物之全部或任何一部有自由使用收益之權
    利。如未經他共有人同意而就共有物之全部或一部任意占用
    收益，他共有人得本於所有權請求除去其妨害或請求向全體
    共有人返還占用部分（參見最高法院62年台上字第1803號判
    例意旨及最高法院74年度第2次民事庭會議決定 (三)），是
    民法第818條雖規定各共有人，按其應有部分，對於共有物
    之全部，有使用收益之權，此規範意旨僅在指明共有人對共
    有物有用益權，至於使用收益之方法仍須依同法第820條規
    定決之，縱使共有人未經協議或其他共有人同意所占用者尚
    未逾越其應有部分，仍屬侵害其他共有人之所有權，其他共
    有人仍得請求返還占用部分與共有人全體。
四、本件兩造並不爭執被告前於93年間訴請其遷讓返還系爭房屋
    1樓，並給付佔用系爭房屋1樓之不當利得等事件，經本院台
    北簡易庭93年度北簡字第33390號民事判決判令原告應將系
    爭房屋1樓遷讓返還與被告及其他共有人，並應自93年3月5
    日起至遷讓返還日止，按月給付被告5,000元，經原告上訴
    後，仍經本院94 年度簡上字第399號民事判決駁回其上訴而
    確定在案，被告隨即以該民事確定判決為執行名義聲請強制
    執行，現由本院95年度執字第62937號執行事件執行中，執
    行程序尚未終結等事實，並經本院調閱前訴訟案卷及強制執
    行事件案卷審核屬實。其次，原告主張於前訴訟95年10月16
    日言詞辯論終結後之96年1月22日，其業經贈與方式受贈取
    得系爭房屋及所坐落前開二筆土地之所有權各應有部分1/3
    ，並經辦理所有權移轉登記完畢等情，並提出土地登記謄本
    二份、建物登記謄本一份為證，被告對此亦不爭執，自堪信
    屬實。因之，本件主要爭點即為原告所主張於前訴訟言詞辯
    論終結後復取得系爭房屋所有權之應有部分1/3一事，是否
    足以消滅或妨礙前訴訟確定判決所認定原告應遷讓返還系爭
    房屋1樓並給付不當利得與被告之義務；但查，原告所取得
    系爭房屋所有權之應有部分1/3，參諸前揭說明，僅足生其
    基於為系爭房屋共有人之地位，得主張在其應有部分範圍內
    對共有物全部抽象而言有使用收益權限存在，但於實際上欲
    行使此使用收益權時，除非係無礙於其他共有人權利之情形
    ，否則如何對此共有物為使用收益，因已涉及事實上管領該
    共有物之問題，仍應依民法第820條第1項規定依共有人全體
    之協議定之，並非謂僅為系爭房屋共有人之一之原告已得就
    該共有系爭房屋之特定部分即1樓取得單獨使用之權限，遑
    論以系爭房屋係三層樓建物，第一層樓及第二層樓面積各為
    55.94平方公尺、第三層樓面積則僅41.42平方公尺，原告所
    佔用之第一層樓面積顯逾總面積之1/3，以原告僅取得應有
    部分1/3而論，其佔用系爭房屋1樓之情形亦超出其應有部分
    範圍，均難認原告可據之主張合法使用系爭房屋1樓。進而
    ，被告既係基於為全體共有人於前訴訟請求原告遷讓返還系
    爭房屋1樓，縱使原告現已為共有人之一，以共有人中之一
    人起訴時，僅須在聲明中請求應將共有物返還於共有人全體
    ，即係為共有人全體利益請求，本無須表明全體共有人之姓
    名（參見最高法院84年度台上字第339號判例意旨），被告
    前訴訟請求之存在並不因其他共有人之更易而受有影響，原
    告雖為系爭房屋共有人，在並未取得其他共有人同意期就特
    定部分予以使用之情形下，自不得對抗其他共有人而得謂其
    已取得對系爭房屋1樓單獨使用之合法權源，原告此部分主
    張，顯不足以發生消滅或妨礙前訴訟確定判決所認定被告對
    其所為請求之結果。至於前訴訟中被告請求原告應給付其不
    當利得之部分，以前述原告佔用系爭房屋1樓既無正當權源
    ，其佔用之行為仍構成不當得利，而觀諸前訴訟確定判決內
    容中，被告復僅在其應有部分1/3範圍內經判決肯認得請求
    原告返還不當利得，原告事後取得系爭房屋應有部分1/3一
    節，亦不足妨礙或消滅被告此不當得利之請求及得請求之數
    額，是原告主張於本院95年度執字第62937號強制執行事件
    中，被告所據執行名義之請求有因而消滅或暫難請求等情形
    ，均屬無據。
五、再以，原告雖又主張被告前述聲請強制執行之行為有權利濫
    用之情形，並指被告係因與原告纏訟多年而報復，事實上該
    房屋2、3樓亦未經實際使用等，要屬原告個人臆測之詞，且
    系爭房屋共有人既無拋棄或不欲使用系爭房屋之狀況，以原
    告佔用系爭房屋1樓之行為如前述，非惟已逾其現所有之應
    有部分範圍，復確已對全部共有人之權利造成妨害之結果而
    論，被告因而基於前訴訟確定判決而聲請強制執行，自屬正
    當權利之行使且與誠信原則無違。原告另又稱原告之前手與
    其他共有人在之前已有默示分管契約存在之事實，業據前訴
    訟確定判決認無此協議存在，且依原告主張之內容，此事實
    既係發生在前訴訟之言詞辯論終結前，依前述強制執刑法第
    14 條第1項後段規定之反面解釋，亦不得以此前訴訟言詞辯
    論終結前發生之事實提起債務人異議之訴，原告此部分主張
    ，仍無理由。
六、從而，原告依強制執行法第14條規定，訴請撤銷本院95年度
    執字第62937號被告與原告間遷讓房屋強制執行事件之執行
    程序，並無理由，應予駁回。
七、兩造其餘之攻擊或防禦方法及未經援用之證據，經本院斟酌
    後，認為均不足以影響本判決之結果，自無逐一詳予論駁之
    必要，併此敘明。
八、訴訟費用負擔之依據：民事訴訟法第78條。
中　　華　　民　　國　　96　　年　　4 　　月　　26　　日
                  民事第五庭    法　官　林麗真
以上正本係照原本作成
如對本判決上訴，須於判決送達後20日內向本院提出上訴狀
中　　華　　民　　國　　96　　年　　4 　　月　　26　　日
                    　　　　　　書記官　李承翰
